ACORDAO-COMPLETO-2455228

ACÓRDÃO 1720/2021 ATA 4/2021 - PRIMEIRA CÂMARA

VISTOS, relatados e discutidos estes autos de processo de aposentadoria de servidora da Universidade Federal do Ceará,
ACORDAM os Ministros do Tribunal de Contas da União, reunidos em sessão da Primeira Câmara, diante das razões expostas pelo relator e com fundamento na Constituição Federal, art. 71, III e IX, na Lei 8.443/1992, arts. 1º, V, e 39, II, e no tema 445 de repercussão geral, fixado pelo Supremo Tribunal Federal, por maioria, em:
9.1. reconhecer o registro automático do ato de aposentadoria da sra. Salete Xavier de Lima;
9.2. determinar à Secretaria de Fiscalização de Integridade de Atos e Pagamentos de Pessoal e de Benefícios Sociais que adote, com a celeridade necessária, as medidas cabíveis com vistas à revisão de ofício da aposentadoria da interessada, tendo em vista a irregularidade observada no pagamento do adicional por tempo de serviço.

PESSOAL. APOSENTADORIA. ADICIONAL DE TEMPO DE SERVIÇO.

Primeira Câmara

Universidade Federal do Ceará.

3. Interessados/Responsáveis:
3.1. Interessado: Salete Xavier de Lima (XXX.142.363-XX).

13.1. Ministros presentes: Walton Alencar Rodrigues (Presidente), Benjamin Zymler (Relator) e Jorge Oliveira.
13.2. Ministro-Substituto convocado: Marcos Bemquerer Costa.

ACORDAO-COMPLETO-2512614

Acórdão 2268/2021 - Plenário

SALETE XAVIER DO NASCIMENTO

BENJAMIN ZYMLER

Adoto como relatório a instrução a cargo da Secretaria de Fiscalização de Integridade de Atos e Pagamentos de Pessoal e de Benefícios Sociais (Sefip) :
"INTRODUÇÃO
Trata-se de ato inicial de concessão de aposentadoria de Salete Xavier de Lima, ex-servidora da Universidade Federal do Ceará.
O ato foi submetido, para fim de registro, à apreciação do Tribunal de Contas da União (TCU) , de acordo com o art. 71, inciso III, da Constituição Federal. O cadastramento e a disponibilização ao TCU ocorreram por intermédio do Sistema de Apreciação e Registro de Atos de Admissão e Concessões, na forma dos arts. 2º, caput e incisos I a VI, e 4º, caput, da Instrução Normativa - TCU 78/2018.
EXAME TÉCNICO
Exame anterior desta Unidade propôs considerar legal o ato em tela (peças 4-5) , proposta anuída pelo MPTCU (peça 6) . 
O Acórdão 9603/2020-TCU-Primeira Câmara, relatado pelo Ministro Benjamin Zymler (peça 7) , contudo, determinou o retorno dos autos à Sefip a fim de que fosse examinada a regularidade do pagamento do adicional por tempo de serviço à interessada no percentual de 15%.
No serviço público federal o adicional de tempo de serviço foi concedido, inicialmente, pelo artigo 146 da Lei 1.711/1952, nos percentuais de 15%, ao funcionário que contasse 20 anos de efetivo exercício e de 25%, a partir de 25 anos de efetivo exercício. 
Posteriormente, com o advento da Lei 4.345/1964, a gratificação por tempo de serviço - GATS passou a ser da seguinte forma, conforme disposição contida no seu art. 10, abaixo transcrito: 
Art. 10. A gratificação adicional a que se refere o artigo 146 da Lei nº 1.711, de 28 de outubro de 1952, passará a ser concedida, na base de 5% (cinco por cento) , por quinquênio de efetivo exercício, até 7 (sete) quinquênios. 
Com a publicação da Lei 8.112/1990, o artigo 67, em sua redação original, estabelecia o seguinte: 
Art. 67. O adicional por tempo de serviço é devido à razão de 1% (um por cento) por ano de serviço público efetivo, incidente sobre o vencimento de que trata o art. 40. 
Parágrafo único. O servidor fará jus ao adicional a partir do mês em que completar o anuênio. 
Contudo, essa redação foi alterada pela Lei 9.527, de 10/12/1997, passando o mencionado dispositivo a ter novo comando com limite máximo: 
Art. 67. O adicional por tempo de serviço é devido à razão de cinco por cento a cada cinco anos de serviço público efetivo prestado à União, às autarquias e às fundações públicas federais, observado o limite máximo de 35% incidente exclusivamente sobre o vencimento básico do cargo efetivo, ainda que investido o servidor em função ou cargo de confiança. 
Por fim, o artigo 67 foi revogado pela Medida Provisória 2.225-45, de 2001. A referida norma, em seu art. 15 assim dispôs: 
Art. 15. Revogam-se: 
 (...) 
II - o inciso III do art. 61 e o art. 67 da Lei no 8.112, de 1990, respeitadas as situações constituídas até 8 de março de 1999. (Destaquei.) 
De acordo com dados extraídos do Siape (peça 8) , a inativa ingressou no serviço público em 1/3/1985. Em 8/3/1999 a interessada contava com 14 anos e 7 dias de tempo de serviço público federal, fazendo jus, dessa forma, ao percentual de 14% de adicional por tempo de serviço, como informado no ato (R$ 36,57/R$ 261,27 = 0,14) (peça 2, pg. 1) , e não 15%, como vem sendo pago. 
Destarte, uma vez que a versão do ato submetida a exame não apresenta qualquer irregularidade, este pode ser considerado legal, cabendo, no entanto, determinação à origem para que corrija o pagamento da vantagem para o percentual de 14%. 
CONCLUSÃO
Tendo em vista que o ato submetido à apreciação do TCU não apresenta irregularidades, apesar do pagamento de anuênios à interessada em valor superior ao devido, cabe considerá-lo legal e determinar à Universidade Federal do Ceará que promova a correção do percentual de anuênios para o correspondente a 14%. 
Destaque-se que a análise deste processo levou em conta os dispositivos da Resolução TCU 315/2020.  
PROPOSTA DE ENCAMINHAMENTO
Ante o exposto, conforme o preceituado no artigo 71, inciso III, da Constituição Federal de 1.988; c/c os artigos. 1º, inciso V, e 39, inciso II, da Lei 8.443/92, c/c os artigos 1º, inciso VIII, 260, §1º, do Regimento Interno do TCU, e tomando por base as informações prestadas pelo órgão de controle interno e as verificações feitas pela unidade técnica, na forma prevista no artigo 260, caput, do Regimento Interno do TCU, propõe-se:
considerar legal o ato inicial de aposentadoria de Salete Xavier de Lima (CPF: XXX.142.363-XX) ;
determinar à Universidade Federal do Ceará, com fundamento no art. 4º, inciso I, da Resolução TCU 315/2020, que promova a correção do percentual de anuênios pago à interessada para o valor correspondente a 14%."
2. O representante do Ministério Público junto ao Tribunal de Contas da União, Procurador Rodrigo Medeiros de Lima, dissentiu da unidade técnica, nos seguintes termos:
"Cuida-se da análise do ato inicial de aposentadoria de Salete Xavier de Lima, no cargo de técnico de enfermagem, concedida pela Universidade Federal do Ceará.
2. Em nossa primeira manifestação nos autos concordamos com a proposta da Secretaria de Fiscalização de Pessoal (Sefip) pela legalidade e registro do ato (peça 6) .
3. Todavia, por meio do Acórdão 9603/2020-TCU-Primeira Câmara do Tribunal determinou à Sefip que examinasse 'a regularidade do pagamento do adicional por tempo de serviço à interessada no percentual de 15%' (peça 7) .
4. Após discorrer sobre o histórico da legislação acerca do adicional por tempo de serviço (ATS) , a Sefip concluiu que (grifos inseridos) :
10. De acordo com dados extraídos do Siape (peça 8) , a inativa ingressou no serviço público em 1/3/1985. Em 8/3/1999 a interessada contava com 14 anos e 7 dias de tempo de serviço público federal, fazendo jus, dessa forma, ao percentual de 14% de adicional por tempo de serviço, como informado no ato (R$ 36,57/R$ 261,27 = 0,14) (peça 2, pg. 1) , e não 15%, como vem sendo pago.
11. Destarte, uma vez que a versão do ato submetida a exame não apresenta qualquer irregularidade, este pode ser considerado legal, cabendo, no entanto, determinação à origem para que corrija o pagamento da vantagem para o percentual de 14%.
5. Como bem lembrado na instrução da unidade técnica, o art. 67 da Lei 8.112/1990, que amparava o pagamento do adicional por tempo de serviço, foi revogado pelo inciso II do art. 15 da Medida Provisória 2.225-45, de 2001, mas o dispositivo consignou que as situações constituídas até 8 de março de 1999 estariam garantidas.
6.Todavia, a vigência da aposentadoria em apreço é 23/12/1997. Portanto, o tempo de serviço, para qualquer efeito, inclusive de ATS, somente pode ser contado até essa data, e não até 8/3/1999. Assim, como a interessada ingressou no cargo em 1/3/1985, o tempo de serviço apurado é de 12 anos e 10 meses. Logo, o percentual de ATS devido seria de apenas 12%.
7. A despeito disso, foi informado no ato, no campo 'Dados da Concessão', que o tempo de serviço para efeito de ATS é de 14 anos 5 meses e 4 dias, e o tempo de serviço para aposentadoria é de 15 anos, 10 meses e 27 dias.
8. Desse modo, considerando que não houve nenhum outro registro de tempo de serviço nos campos 'Discriminação dos Tempos de Serviço e Averbações' e 'Discriminação das Licenças' do ato, opinamos pela realização de diligência ao órgão jurisdicionado para que envie ao Tribunal o mapa de apuração de tempo de serviço/contribuição da interessada, a fim de dirimir dúvidas acerca dos tempos de serviço informados no campo 'Dados da Concessão', tanto para efeito de ATS quanto para aposentadoria. Isso porque, pode ter havido averbação de tempo de serviço anterior a 1/3/1985, e entre eles haja tempo de serviço público computável para fins de ATS que justifique a concessão da vantagem no percentual que vem sendo pago."
É o relatório.

não há

Procurador Rodrigo Medeiros de Lima.

PESSOAL. APOSENTADORIA. ATO ENCAMINHADO HÁ MAIS DE OITO ANOS. REGISTRO. IRREGULARIDADE NO ADICIONAL DE TEMPO DE SERVIÇO DEFERIDO. DETERMINAÇÃO À SEFIP PARA ADOTAR AS MEDIDAS CABÍVEIS COM VISTAS À REVISÃO DE OFÍCIO DA APOSENTADORIA.

APOSENTADORIA (APOS)

Secretaria de Fiscalização de Integridade de Atos e Pagamentos de Pessoal e de Benefícios Sociais (Sefip).

Examina-se a aposentadoria da ex-servidora da Universidade Federal do Ceará (UFC) Salete Xavier de Lima, com vigência em 23/12/1997 e fundamentada no inciso I do art. 40 da Constituição Federal, em sua redação original, c/c o inciso I do art. 186 da Lei 8.112/1990 (invalidez permanente) .
2. A concessão foi deferida com proventos integrais.
3. Os pareceres constantes dos autos, inicialmente, foram pela legalidade e registro da aposentadoria que ora se aprecia. Contudo, o Acórdão 9603/2020-TCU-Primeira Câmara (de minha relatoria) determinou o retorno dos autos à unidade técnica para que examinasse a legalidade do deferimento de adicional por tempo de serviço (ATS) no percentual de 15%.
4. Em nova instrução, a Sefip concluiu que o ato submetido ao Tribunal não apresentaria irregularidade, pois dele consta o percentual de 14% e não 15%. Dessarte, seria de se determinar o registro do ato e expedir determinação para correção dos proventos.
5. Dessa proposta dissentiu o Procurador Rodrigo Medeiros de Lima, por considerar que a interessada somente faria jus ao percentual de 12%. 
6. Em seu encaminhamento, o representante do MPTCU propôs a realização de diligência junto à origem para dirimir inconsistências observadas nas informações relativas ao tempo de serviço da interessada, constantes do formulário Sisac. 
7. Assiste razão ao MPTCU quanto à irregularidade do ATS pago à inativa.
8. Irrelevante, no caso concreto, a existência de previsão legal de incorporação de anuênios até 8/3/1999 - termo final considerado pela Sefip -, haja vista que a servidora aposentou-se em 1997, sendo certo que tempo de inatividade não se presta para fins de incorporação da vantagem.
9. Consulta ao Siape revela que os proventos de aposentadoria incluíam ATS no percentual de 14%, inicialmente, nada obstante a servidora contasse com menos de 13 anos de serviço. 
10. Em 2001, já com a servidora inativa, a UFC elevou o ATS para 15%.
11. Consta do formulário Sisac, encaminhado apenas em 2012, que a interessada possuía 15 anos, 10 meses e 27 dias de tempo de serviço, todo ele prestado no órgão. 
12. Claras são as inconsistências, no formulário Sisac, relativas ao tempo de serviço da sra. Salete Xavier de Lima. Destaca-se, em especial, a incompatibilidade entre o tempo de serviço no órgão apontado no campo "DISCRIMINAÇÃO DOS TEMPOS DE SERVIÇO E AVERBAÇÕES" - a saber, 15 anos, 10 meses e 27 dias - e as datas de ingresso no órgão (que vem a ser também a data de ingresso no serviço público: 1º/3/1985) e de inativação da servidora (23/12/1997) .
13. Nada obstante essas considerações, verifico a ocorrência de registro automático (ou tácito) , conforme o entendimento firmado pelo Supremo Tribunal Federal (STF) , com repercussão geral, quando do julgamento do RE 636.553, ocorrido em 19/2/2020 (rel. Ministro Gilmar Mendes; Tribunal Pleno) , uma vez que o ato ora em exame ingressou no TCU em 26/9/2012. 
14. Consoante previsto no voto que fundamentou a decisão proferida nos aclaratórios (apreciados em 7/12/2020) , o TCU pode rever a concessão no prazo de cinco anos, a contar da data do registro e com fundamento no art. 54 da Lei 9.784/1999:
"Com essa fundamentação, o Supremo Tribunal Federal definiu que a fixação do prazo de cinco anos se afigura razoável para que as cortes de contas procedam à análise da legalidade dos atos de concessão inicial de aposentadoria, reforma ou pensão, após o qual estes serão considerados definitivamente registrados. 
Trata-se de prazo ininterrupto, a ser computado a partir da chegada do processo à respectiva corte de contas - ou, como definido pelo Ministro Roberto Barroso durante o julgamento, um verdadeiro período de 'cinco anos tout court'. Passado esse prazo sem finalização do processo, o ato restará automaticamente estabilizado. Abre-se, a partir daí, a possibilidade de sua revisão, nos termos do art. 54 da Lei 9.873/1999."
15. Dessa forma, deve-se determinar à Sefip que adote as medidas cabíveis com vistas à revisão de ofício.
16. Por fim, não vejo necessidade de realização da diligência proposta pelo MPTCU, pois isso estenderia os pagamentos irregulares. Ademais, como dito alhures, a informação de tempo de serviço no órgão é evidentemente incompatível com a data de ingresso e de aposentadoria da servidora. E, de toda a sorte, a interessada terá oportunidade, no processo de revisão de ofício, de trazer os esclarecimentos que entender cabíveis.
Diante do exposto, VOTO por que o Tribunal adote a deliberação que ora submeto a este colegiado.
TCU, Sala das Sessões Ministro Luciano Brandão Alves de Souza, em 23 de fevereiro de 2021.
BENJAMIN ZYMLER 
Relator